【裁判字號】    97,交聲,1412
【裁判日期】    970728
【裁判案由】    聲明異議
【裁判全文】
臺灣高雄地方法院交通事件裁定        97年度交聲字第1412號
原處分機關  高雄市政府交通局
異  議  人  甲○○
上列受處分人因聲明異議案件，對於高雄市政府交通局97年6 月
18日所為之處分（原處分：高市交裁字第裁32-B00000000號），
聲明異議，本院裁定如下：
    主  文
原處分關於甲○○酒精濃度超過規定標準，吊扣駕駛執照十二個
月之處分撤銷。
上開撤銷部分不罰。
    理  由
一、異議意旨略以：異議人即受處分人甲○○於民國97年6 月16
    日因參加同事聚餐時小酌飲酒，於20時25分許，騎乘車牌號
    碼ZEO-136 號輕型機車於返家途中，行經高雄市○○路222
    號前時，經員警路檢酒測，因酒精濃度達0.42MG／L 超過規
    定標準，經原處分機關裁罰新臺幣（下同）30,000元罰鍰，
    並吊扣駕駛執照12個月及施以道安講習，惟因其母親長期罹
    患疾病，需其駕車載往醫院就醫，且其小孩在外地念書，其
    前往看顧亦需駕車，若將其普通小型車之駕駛執照吊扣1 年
    ，將會嚴重影響其一家人之正常生活，爰依法聲明異議，請
    求撤銷原處分關於吊扣其普通小型車駕駛執照之處分等語。
二、按汽車駕駛人，駕駛汽車經測試檢定有酒精濃度超過規定標
    準之情形者，處1 萬5 千元以上6 萬元以下罰鍰，並當場移
    置保管其車輛及吊扣其駕駛執照1 年，道路交通管理處罰條
    例（下稱本條例）第35條第1 項第1 款定有明文。所謂酒精
    濃度超過規定之標準者，依道路交通安全規則第114 條第2
    款之規定，係指汽車駕駛人飲用酒類或其他類似物後，其吐
    氣所含酒精濃度超過每公升0.25毫克或血液中酒精濃度超過
    0.05% 以上者。次按，汽車駕駛人，因違反本條例及道路交
    通安全規則之規定，受吊銷駕駛執照處分時，吊銷其持有各
    級車類之駕駛執照，本條例第68條定有明文，前揭規定係於
    94年12月14日修正公布，並於95年3 月1 日施行，而修正前
    之道路交通管理處罰條例第68條則規定「汽車駕駛人，因違
    反本條例及道路交通安全規則之規定，受吊扣或吊銷駕駛執
    照處分時，吊扣或吊銷其持有各級車類之駕駛執照」，觀其
    修法意旨，係以「原條文將違規駕駛人所持有之各級車類駕
    駛執照一併吊扣或吊銷，失之過酷，影響人民工作及生活甚
    鉅」為由，而刪除吊扣駕駛人駕駛執照時，應吊扣駕駛人持
    有各級車類駕駛執照之規定，是依現行道路交通管理處罰條
    例，已無得吊扣駕駛人所持有他級駕駛執照之依據存在，從
    而，於為吊扣駕駛人駕駛執照之處分時，自僅得吊扣駕駛人
    違規時所駕駛該級車類之駕駛執照，以限制其繼續駕駛該級
    車類行駛道路之權利，若駕駛人並無該級車類之駕駛執照，
    即無從執行吊扣駕駛執照之處分，而僅係應否依道路交通管
    理處罰條例第22條第1 項規定處罰駕駛人之問題。
三、經查：
  (一)異議人於97年6 月16日20時25分許，騎乘車牌號碼ZEO-136
    號輕型機車，行經高雄市○○路222 號前時，經員警路檢酒
    測，因酒精濃度達0.42MG／L 超過規定標準，經原處分機關
    裁罰新臺幣（下同）30,000元罰鍰，並吊扣駕駛執照12個月
    及施以道安講習之事實，業據異議人自承在卷（本院卷第22
    頁），並有高雄市政府警察局舉發違反道路交通管理事件通
    知單、原處分機關違反道路交通管理事件裁決書及違反道路
    交通管理事件不服裁決聲明異議案件移送書及酒測單1 張附
    卷可稽，堪以認定。
  (二)異議人曾於62年6 月9 日考領有重型機車照，因騎車違規未
    到案結清，致於92年1 月13日經高雄市政府交通局裁處註銷
    其重型機車駕照，故異議人於本件違規時，並無輕型機車駕
    駛執照，僅有普通小型車之駕駛執照，而原處分所指應吊扣
    之異議人駕駛執照，應係指異議人之普通小型車之駕駛執照
    ，係因異議人無輕型機車駕駛執照，故原處分機關改執行吊
    扣其普通小型車之駕駛執照1年 之處分等事實，有高雄市政
    府交通局違反道路交通管理事件不服裁決聲明異議案件移送
    書、公路監理電子閘門證號查詢汽車駕駛人之資料、高雄市
    政府交通局97年6 月19日、15日高市交裁字第0970028447號
    函及其附件等資料在卷足憑。
  (三)按行政行為應受法律及一般原則之拘束，行政程序法第4 條
    亦有明文。本件異議人騎乘輕型機車違反道路交通管理處罰
    條例第35條第1 項第1 款之規定，本應吊扣其輕型機車駕駛
    執照1 年，惟因異議人原所持有之重型機車駕照業經註銷，
    復因領有較高級之普通小型車之駕駛執照，且經換發該等駕
    駛執照後，其他低級等車類即不再核發駕駛執照，而直接允
    許其得駕駛其他車輛，則異議人既無輕型機車駕駛執照可供
    吊扣，從而，原處分吊扣駕駛執照之部分即無從執行。本件
    原處分機關以異議人無輕型機車駕駛執照，而吊扣其普通小
    型車之駕駛執照之處分，業已違反諸多法律規定及行政法一
    般原則，茲分述如下：
  1.違反行政法上義務之處罰，以行為時之法律或自治條例有明
    文規定者為限，此為行政罰法第4 條所揭櫫行政法上之處罰
    法定原則。是行政上一切處罰，無論其名稱如何，皆為影響
    人民權利義務之行為，應有法律之明確規定作為處罰之依據
    ，不得任意擴張解釋，而本條例第35條第1 項所謂：「…並
    當場移置保管其車輛及吊扣『其』駕駛執照1 年，…」等語
    ，究其文義，應係指違規行為時之駕駛執照，尚無法遽認裁
    決機關得就本件違規行為以外之其他駕駛資格亦得據以剝奪
    。
  2.行政機關所採取的處罰手段，必須與違反業務之行為間有合
    理關聯存在，亦即不得違反「不當聯結禁止原則」，否則其
    處罰即構成違法。查本件異議人因飲酒後騎乘輕型機車，則
    應依本條例第35條第1 項第1 款之規定吊扣其所依憑騎乘輕
    型機車資格之駕駛執照，若將異議人輕型機車以外之普通小
    型車之駕駛資格一併予以限制，則係不當聯結異議人騎乘輕
    型機車之違規行為與其普通小型車之駕駛資格，此種不當聯
    結即構成違法，而有撤銷之原因。
  3.又行政行為，採取之方法所造成之損害不得與欲達成目的之
    利益顯失均衡，行政程序法第7 條第3 款定有明文及行政罰
    法第18條意旨可參。查裁決機關於本件異議人無輕型機車駕
    駛執照可供吊扣時，吊扣其普通小型車之駕駛執照以代之，
    雖可達成限制駕駛人繼續騎乘輕型機車及同級車類行駛之目
    的，惟亦同時造成限制駕駛人繼續駕駛普通小型車車類之結
    果，所造成之損害（異議人喪失繼續駕駛普通小型車之權利
    ）已與欲達成目的（限制異議人駕駛輕型機車，以預防酒後
    騎乘輕型機車所造成之危險）之利益顯失均衡。
  4.且行政行為，非有正當理由，不得為差別待遇，行政程序法
    第6 條亦有明文。查駕駛一般小型車與駕駛職業聯結車對於
    用路安全之危險性有高低之別，是監理機關就不同等級車輛
    給予不同管理及監督，以符合實際需求。從而，異議人雖同
    時擁有多種駕駛資格，惟其於酒後騎乘輕型機車時，所造成
    用路安全之危險性，與其他一般擁有輕型機車駕駛執照者所
    造成之危險性並無任何不同，惟一般僅擁有輕型機車駕駛執
    照者於酒後駕車時，僅吊扣其輕型機車駕駛資格，而同時擁
    有其他駕駛資格之異議人，其於本件所造成之危險性並未因
    而不同，卻須同時剝奪其全部駕駛資格，顯然係就相同案件
    為不同之處理。且人民若同時持有多張駕照（例如同時擁有
    輕型機車、重型機車、自用小客車3 種駕照），因其中1張
    遭吊扣處分後，其他駕駛資格並不因而受到影響，惟若人民
    因行政機關作業考量等因素，將多種駕駛資格整合為1 張駕
    駛執照，而因其中1 駕駛行為違規，即喪失全部駕駛資格，
    此種因行政機關核發駕駛執照作業所造成之不同結果，在相
    同情況之違規事件中，卻可能造成不同之待遇，亦與行政法
    上之平等原則有違。惟監理機關對於各級汽車駕駛執照之管
    理，本係就其不同之危險性及需要性分別為之，就其不同違
    規行為自應亦作分別處理，此觀道路交通安全規則、本條例
    之相關規定自明。而1 張駕駛執照同時兼具多種駕駛資格之
    情形下，應如何依據法規，於符合正當法律程式及相關法律
    一般原理原則下，兼具行政效率、便民與維護人民權益之考
    量，此係行政作業之技術問題，尚不得據此而剝奪憲法上所
    保障之人民生存基本權，方符法治國之理念。是原處分機關
    所持上開因異議人無輕型機車駕照，而須吊扣普通小型車駕
    照等理由，亦非屬上開未為相同待遇之正當理由，附此敘明
    。
  5.綜上，原處分因違反行政法上處罰法定原則、不當聯結禁止
    原則、比例原則、平等原則，而有得為撤銷之原因。
  (四)綜上所述，原處分關於吊扣異議人普通小型車駕駛執照12個
    月之處分，顯已逾越道路交通管理處罰條例之規範範圍，與
    法律保留原則相悖，而屬違法處分，故異議人提出本件聲明
    異議，為有理由，原處分關於上開吊扣異議人駕駛執照12個
    月之處分，自應予以撤銷，並由本院就該部分為不罰之諭知
    。
四、依道路交通案件處理辦法第20條，裁定如主文。
中    華    民    國    97    年    7     月    28    日
                        交通法庭  法  官  張  震
以上正本證明與原本無異。
如不服本裁定應於送達後5日內向本院提出抗告狀。
中    華    民    國    97    年    8     月     1    日
                                  書記官  鄒秀珍


司法院資訊處製作；財團法人民間司法改革基金會備份。
